最　高　行　政　法　院　裁　定
　　　　　　　　　　　　　94年度裁字第01512號
抗　告　人　卯○○
　　　　　　寅○○
　　　　　　辛○○
　　　　　　庚○○
　　　　　　丑○○
　　　　　　三一建設股份有限公司
代　表　人　乙○○
抗　告　人　戊○○
　　　　　　己○○
　　　　　　漢洋建設股份有限公司
代　表　人　子○○
抗　告　人　甲○○
　　　　　　丁○○
　　　　　　壬○○
　　　　　　丙○○
共 同訴 訟
代　理　人　癸○○○○
上列抗告人因與相對人臺北市政府間有關大眾捷運系統事務事件
，對於中華民國93年4月20日臺北高等行政法院92年度訴字第401
號裁定提起抗告，本院裁定如下︰
    主  文
原裁定廢棄。
　　理  由
一、本件抗告人於原審起訴意旨略以：其與相對人臺北市政府於
    80年6月10日起先後簽訂聯合開發契約書，聯合開發台北大
    眾捷運系統新店線公館站十一基地，由抗告人提供台北市○
    ○區○○段二小段398、399、400、404之1、422地號（現合
    併為397與387之2地號）等5筆土地面積共計705平方公尺；
    相對人依約取得行為時聯合開發辦法獎勵規定而增加之可建
    樓地板面積半數及其所應持分之土地所有權。詎兩造簽約後
    ，相對人迄今仍未開發，致抗告人因土地閒置而損失慘重。
    又依兩造所訂前開契約第5條之約定，抗告人無償提供土地
    聯合開發，相對人除取得捷運系統所需土地及計畫變更增加
    之土地與建物樓地板面積之半數外，更取得依聯合開發辦法
    獎勵規定而增加之可建樓地板面積之半數及所應持分之土地
    所有權。是人民之給付與行政機關之給付顯不相當，並有違
    不當連結禁止之原則，為此，起訴請求確認前開聯合開發契
    約第5條第2項第3款、第4款及第3項第3款、第4款之條款無
    效等語。原裁定以：相對人係依大眾捷運法第7條及大眾捷
    運系統土地聯合開發辦法規定，與抗告人訂立前開聯合開發
    契約，約定由抗告人提供土地與相對人合作興建聯合開發建
    築物，並依該契約第5條所定之比例分配兩造取得可建樓地
    板面積及其土地所有權之應有部分，核其契約內容並非執行
    公權力或達成一定之行政目的，自不具行政契約之性質，應
    屬私法上之債權契約，兩造如因前開私權關係發生爭執，自
    應向普通法院訴請裁判，行政法院並無審判權，認抗告人之
    起訴不合法，而予裁定駁回。
二、按「公法上之爭議，除法律別有規定外，得依本法提起行政
    訴訟。」、「確認行政處分無效及確認公法上法律關係成立
    或不成立之訴訟，非原告有即受確認判決之法律上利益者，
    不得提起之。．．．」行政訴訟法第2條、第6條第1項定有
    明文。又「行政機關基於其法定職權，為達成特定之行政上
    目的，於不違反法律規定之前提下，自得與人民約定提供某
    種給付，並使接受給付者負合理之負擔或其他公法上對待給
    付之義務，而成立行政契約關係。」司法院釋字第348號解
    釋理由闡釋甚明。另行政程序法第135條規定：「公法上法
    律關係得以契約設定、變更或消滅之。但依其性質或法規規
    定不得締約者，不在此限。」故公法契約（或稱行政契約）
    與私法契約之區別，依行政程序法規定係以「契約標的」作
    為認定之準據，即以其發生公法或私法上權利義務變動之效
    果為斷。次按行為時大眾捷運法第7條規定：「為有效利用
    土地資源，促進地區發展，地方主管機關得自行開發或與私
    人、團體聯合開發大眾捷運系統場、站與路線之土地及毗鄰
    地區之土地。聯合開發用地作多目標使用者，得調整當地之
    土地使用分區管制或區域土地使用管制。聯合開發用地得以
    市區徵收方式取得。協議不成者，得徵收之。聯
    合開發辦法，由交通部會同內政部定之。」交通部乃會同內
    政部於79年2月15日頒訂「大眾捷運系統土地聯合開發辦法
    」，其中第二章「聯合開發之規劃」第6條規定：「執行機
    關得依大眾捷運系統路網計畫，衡酌當地都市計畫、人口分
    佈及地區發展情形，擬定聯合開發計畫，併同申請人資格與
    申請期限，訂約履約及保證事項、以及權利、義務分配事項
    ，報請主管機關核定公告實施。前項聯合開發計畫土地使用
    涉及都市計畫或區域計畫變更者，應於公告實施前先依法完
    成變更程序。」第7條規定聯合開發計畫內容應包括事項。
    第三章「土地取得與開發方式」、第四章「開發項目管制」
    、第五章「申請表件及審查程序」其中第22條規定：「主管
    機關對於執行機關核轉之申請投資聯合開發案件，應於二個
    月內審核決定」、第23條規定：「經審核決定之申請投資聯
    合關發案件，由執行機關通知申請人自核准之日起三十日內
    ，按審定條件與執行機關簽訂聯合開發契約，．．．」。第
    六章「監督、管理及處分」第27條規定：「申請人應於申請
    使用執照前，檢具其所訂營運管理章程報經執行機關核轉主
    管機關核備，並與執行機關簽訂營運契約書，依本辦法規定
    受執行機關之監督與管理。」第七章「獎勵」其中第35條規
    定：「依本辦法申請投資聯合開發案件，其符合獎勵投資法
    令有關規定，得依法申請減免稅捐。」、第36條：「聯合開
    發案件經核准後，申請人得申請地方政府配合興修計畫地區
    外關聯性公共設施及提供技術協助。」、第37條：「主管機
    關得洽請不動產信用專業銀行或省（直轄市）所屬銀行按申
    請人投資聯合開發所需資金百分之七十辦理優惠或長期貸款
    。」、第38條：「依本辦法申請投資聯合開發且無償提供捷
    運設施所需空間及其應持分土地所有權者，其建築物樓地板
    面積與高度得依左規定放寬：．．．」。第八章「附則」其
    中第41條規定：「執行機關應將左列條文載明於所訂契約中
    ，作為契約內容之一部分：一、聯合開發契約書：第二十五
    條、第二十七條至第二十九條、第三十三條、第三十四條。
    二、營運契約書：第二十九條至第三十一條、第三十四條。
    」上開「大眾捷運法」及「大眾捷運系統土地聯合開發辦法
    」涉及國家經營之公用事業，聯合開發計畫須經主管機關審
    核，並由執行機關按審定條件與私人簽訂聯合開發契約，其
    中更包含行政機關之給付或行政協助，如都市計畫或區域計
    畫變更、區段徵收、公有土地之撥用等，非行政機關無由為
    之，另有關獎勵措施及興建後營運之監督管理規定，應屬公
    法性質。本件抗告人與相對人臺北市政府於80年6月10日簽
    訂之「聯合開發契約書」即載明：「乙方（即抗告人）願意
    提供土地與甲方（即相對人）依照大眾捷運系統土地聯合開
    發辦法合作興建聯合開發建築物」，該契約第2條：「開發
    方式：一、甲方主動評選之聯合開發基地，由甲方（或委託
    ）辦理基本設計及研擬聯合開發計畫。但甲方尚未進行（或
    委託）前，乙方得檢附聯合開發基地範圍內土地面積合計逾
    三分之二，或所有權人過半數及土地面積合計過半數之土地
    所有權人之委託書及相關文件向甲方申請同意後自行辦理基
    地設計及研擬聯合開發計畫。．．．二、聯合開發計畫之土
    地使用如涉及都市計畫或區域計畫變更者，由甲方協調辦理
    或協助投資人依法完成變更程序後再公告實施。三、聯合開
    發計畫內之公有土地依法令須經該管民意機關同意及經行政
    院核准者，由甲方負責協調辦理」。第5條「土地及建物權
    利義務分配」，約定雙方取得之建物及土地，包括依聯合開
    發辦法獎勵規定而增加之可建樓地板面積分配及所應持分土
    地之取得規定。第9條：「投資興建：一、本聯合開發之興
    建事宜，乙方同意由甲方依照大眾捷運系統土地聯合開發辦
    法相關規定徵求投資人及簽約興建等事宜，．．．二、乙方
    欲優先投資興建本聯合開發建物時，應於甲方書面徵求投資
    意願之日起二個月內檢附本基地範圍內依照法規規定最小建
    築基地之寬度及深度土地所有權人之同意書明確答覆，逾期
    不為答覆或未檢附或檢附不齊者，視為放棄優先投資。」第
    10條：「營運管理：一、本建物除捷運系統使用部分由甲方
    全權負責外，其餘部分之營運管理事宜由甲方依照大眾捷運
    系統土地聯合開發辦法之規定辦理，並由甲方與投資人簽訂
    營運契約書，本建物須委託營運人統一經營者，雙方應予配
    合。二、為使本建物營運健全及維護使用人之安全、外觀設
    備、環境品質，乙方同意全權委託投資人另訂營運管理章程
    及大樓管理公約報經甲方核備後共同遵守，並接受甲方之監
    督與管理。」足見系爭聯合開發契約係相對人依行為時「大
    眾捷運法」及「大眾捷運系統土地聯合開發辦法」之授權與
    抗告人訂定，作為履行公共任務之手段，其契約之內容均受
    上開「大眾捷運法」及「大眾捷運系統土地聯合開發辦法」
    所規範，行政機關之契約形成自由已受到限縮，契約當事人
    之公法上權利義務，係經由契約予以形成。依訂約整體目的
    及約定之給付內容與效力綜合判斷，系爭「聯合開發契約書
    」應屬公法契約（行政契約）。原裁定認屬私法契約，即有
    違誤，抗告意旨指摘原裁定不當，求予廢棄，為有理由。
中    華    民    國    94    年    8     月    4     日
                  第五庭審判長法  官　趙　永　康
                              法  官　鄭　淑　貞
                              法  官　黃　淑　玲
                              法  官　侯　東　昇
                              法  官  林  文  舟
以  上  正  本  證  明  與  原  本  無  異
中    華    民    國    94    年    8    月    4      日
　　　　　　　　　　　　　　　書記官　阮　桂　芬
